臺灣高等法院民事裁定　　　　　　　　 100年度非抗字第35號
再抗告人　　國總建設開發事業股份有限公司
法定代理人　賈秀珍
代　理　人　呂偉誠律師
再抗告人與相對人大友為營造股份有限公司間拍賣抵押物事件，
對於中華民國99年12月31日臺灣桃園地方法院99年度抗字第182
號所為裁定提起抗告，本院裁定如下：
    主  文
再抗告駁回。
再抗告程序費用由再抗告人負擔。
    理  由
一、按「對於抗告法院之裁定再為抗告，僅得以其適用法規顯有
    錯誤為理由」，非訟事件法第45條第3 項定有明文。所謂適
    用法規顯有錯誤，係指裁判違背法規或現存判例解釋者，或
    法院所為之裁定，就其取捨證據所確定之事實，適用法規所
    持法律上判斷顯有錯誤而言；至法院認定事實錯誤，或就當
    事人提出之事實或證據疏於調查或漏未斟酌，僅生調查證據
    是否妥適或裁定不備理由之問題，均與適用法規顯有錯誤有
    間。又「聲請拍賣抵押物，原屬非訟事件，准許與否之裁定
    ，既無確定實體上法律關係存否之性質，要於債權及抵押權
    之存否，並無既判力，祇須其抵押權已經依法登記，且債權
    已屆清償期而未受清償，法院即應為准許拍賣之裁定，而對
    於此項法律關係有爭執之人，為求保護其權利，不妨提起訴
    訟，以求解決，不得僅依抗告程序聲明其爭執，並據為廢棄
    拍賣裁定之理由。」（最高法院51年度第5 次民、刑庭總會
    會議決議(三)參照）。故聲請拍賣抵押物，法院祇須就抵押
    權人提出之文件為形式上審查，如認其有抵押權登記擔保範
    圍之債權存在，且債權已屆清償期而未受清償，即應為准許
    拍賣抵押物之裁定，債務人或抵押人對抵押債權之存否如有
    爭執，應另循訴訟途徑以謀解決（最高法院94年度台抗字第
    631號裁判參照）。
二、相對人主張再抗告人於86年3月10日以原法院99年度司拍字
    第813號裁定（下稱813號裁定）附表所示不動產設定本金最
    高限額新台幣（以下同）333,792,000 元之抵押權，依法登
    記在案，再抗告人對相對人負債638,480,000 元已屆清償期
    而未為清償，相對人為此聲請原法院准許拍賣抵押物，業據
    其提出土地及建物登記第2 類謄本、他項權利證明書、抵押
    權設定契約書、本票等影本為證。相對人對於抗告人之抵押
    權業依法登記，而受擔保之債權已屆清償期而未受清償，
    813號裁定准許相對人拍賣抵押物之聲請，並無不當。
    再抗告意旨略以：抵押物拍賣裁定固屬非訟事件，但法院仍
    須就抵押權及債權形式上之要件是否具備予以審查，如聲請
    人所主張之債權、實行抵押權之證據內容已有疑義，或其抵
    押權已發生消滅事由時，法院自應予以調查。相對人既主張
    系爭最高限額抵押權所擔保者為本票債權，該本票係再抗告
    人於86年12月11日簽發、票載到期日為87年12月10日（下稱
    系爭本票），依票據法之規定，該本票業於90年12月10日罹
    於時效，再抗告人依法得拒絕給付，而抵押權擔保之債權，
    若已消滅時效逾5 年者，其抵押權消滅，故系爭抵押權已於
    95年12月10日消滅。依非訟事件法第32條規定，法院應依職
    權調查事實，原審法院竟未就該部分進行調查，而稱此為實
    體法上之爭議，應由當事人另提訴訟云云，不僅於法有違，
    更徒然挑起當事人間不必要之訴訟，浪費司法資源，堪認原
    審法院裁定適用法規顯有錯誤，爰提起再抗告，請求廢棄原
    裁定及原法院99年度司拍字第813號裁定，並駁回相對人於
    原法院之聲請。
三、查：系爭抵押權所擔保之債權為兩造基於買賣契約所生之價
    金請求權，有抵押權設定契約書載明「本件抵押權設定係房
    屋買賣價款之擔保」附於原法院99年度司拍字第813 卷第18
    頁可稽，系爭本票僅為該買賣價金請求權存在之證據，此觀
    系爭抵押權存續期間自86年2月26日開始（上述第813號卷第
    14頁），而系爭本票發票日為86年12月11日即明。兩造於86
    年12月10日簽訂協議書，協議書第1 條約定再抗告人為支付
    房屋之尾款而簽發系爭本票，益證抵押權擔保之範圍為房屋
    買賣價金之債權並非系爭本票債權。依民法第125條規定「
    請求權，因十五年間不行使而消滅。」，足證系爭抵押債權
    之請求權並未罹於時效。再者，關於債權時效是否完成，涉
    及兩造對債權存在之實體法上之主張，該部分自非執行法院
    得以形式認定。債務人若對債權之成立、消滅、中止、變更
    或有其他權利之主張，本應另行起訴以求救濟。再抗告人主
    張兩造間之債權是否罹於時效，執行法院應超過形式上就實
    質予以審查認定，依上開說明，自難認為適法。再抗告論旨
    ，指摘原裁定適用法規不當云云，為無理由，應予駁回。
四、據上論結，本件再抗告為無理由，裁定如主文。
中    華    民    國    100    年    3    月    15    日
                    民事第二庭
                        審判長法  官  吳謙仁
                              法  官  李瓊蔭
                              法  官  蘇瑞華
正本係照原本作成。
不得抗告。
中    華    民    國   100    年    3     月    16    日
                              書記官  賴以真